最高法院刑事判決　　　　　　　　　　　　　　　　九十一年度台上字第九九九號
　　上　訴　人　甲○○
　　選任辯護人　周春霖律師
右上訴人因違反證券交易法案件，不服台灣高等法院台中分院中華民國九十年一月十
日第二審更審判決（八十八年度上更(一)字第一九二號，起訴案號：台灣台中地方法院
檢察署八十三年度偵字第一四五二八、一四五二九、一四九六八、一五二五三、一五
八一四、一七一六六、一七九三八、一八八六八號，八十四年度偵字第五三三號），
提起上訴，本院判決如左：
    主  文
原判決關於甲○○部分撤銷，發回台灣高等法院台中分院。
    理  由
本件原判決認定上訴人甲○○係光男企業股份有限公司（以下簡稱光男公司）及光男
國際興業投資股份有限公司（以下簡稱光興公司）董事長兼總經理，同時亦擔任光男
公司持股百分之九九點九九完全控股之子公司三通投資股份有限公司（以下簡稱三通
公司）及艾鉅投資股份有限公司（以下簡稱艾投公司）之董事長。光男公司係股票公
開上市之發行有價證券公司，該公司於民國七十九年間因經營不善，且投資買賣有價
證券產生鉅額虧損，而董、監事股票均質押於外商及國內各銀行，並向國內及外商銀
行借貸大筆款項，恐於公司財務報告內揭露，將暴露公司經營及體質不善之事實，導
致往來銀行縮減信用額度抽緊銀根，及因股價下跌而使質押股票遭銀行賣出，而使公
司資金不足難以週轉。上訴人竟與三通公司之董事羅文雄、羅王錦蓮、三通公司監察
人羅文忠等，共同基於虛飾光男公司財務報告之概括犯意，而由上訴人連續指示有共
同犯意之周耀琨，再轉而指示知情之所屬盂施欽，及不知情之所屬張月琴、林彩雲、
呂雅玲、張蕙貞、蔡佩芬、劉玉盞、陳美鑾等從事編製及審核會計憑證、簿冊等業務
之人，利用其等編製、審核之會計憑證、簿冊而為不實之登載，為原判決事實欄一、
(一)、所載之虛偽股權買賣；或由上訴人與三通公司董事羅文雄、羅王錦蓮、三通公
司監察人羅文忠等人，共為原判決事實欄一、(一)、所載之股票買賣；上訴人並連續
指示光男企業集團所屬知情之財務、會計人員周耀琨、羅青容、陳希俊，輾轉指示不
知情之所屬張月琴、林彩雲、張蕙貞等從事編製及審核會計憑證、簿冊等業務之人，
利用其等編製、審核之會計憑證、簿冊而為不實之登載，為原判決事實欄一、(二)所載
之虛偽無記名可轉讓定期存單買賣；另上訴人因光男公司之財務狀況未見改善，而為
虛飾光男公司財務報告及獲利能力，又與光興公司董事羅文忠、羅文雄、監察人羅王
錦蓮、光男企業之財務及會計副總經理羅青容等人，共同基於概括之犯意聯絡，將光
興公司所持有之移新實業股份有限公司股權為原判決事實欄一、(三)所載之虛偽買賣（
其詳細情節均如原判決事實欄所載）等情。因而撤銷第一審關於上訴人科刑部分之判
決，改判依牽連犯論處上訴人共同連續違反有價證券之買賣，不得有虛偽之行為規定
罪刑，固非無見。
惟查：(一)、有罪判決書之事實一欄，為判斷其適用法令當否之準據，法院應將依職權
認定與論罪科刑有關之事實，翔實記載，然後於理由內逐一說明其憑以認定之證據，
並使事實認定與理由說明，互相適合，方為合法。倘事實認定與理由說明，不相一致
，或事實與理由欄內之記載，前後齟齬，按諸刑事訴訟法第三百七十九條第十四款後
段規定，均屬判決理由矛盾之當然違背法令。(1)、踰越他人所賦予之權限，而以他人
名義作成文書時，就其踰越之部分，既無製作之權，自仍不失為偽造之行為。原判決
事實欄認定：張榕政、張分因相信上訴人將利用其等名義合法買賣上市公司股票，
乃應允提供其等名義為人頭供上訴人使用，概括授權上訴人在金融機關開戶並供買賣
股票之用（原判決事實欄一、(三)、），是否認定張榕政、張分僅授權上訴人為合
法之股票買賣？則原判決另認定上訴人：、於八十二年七月二十四日，以不知情之
張榕政、張分名義與光興公司虛偽簽訂投資轉讓契約書，為有價證券之虛偽買賣等
情（原判決事實欄一、(三)、）。、於八十二年十二月三十日，以不知情之張榕政
、張分名義與光男公司虛偽簽訂投資轉讓契約書，為有價證券之虛偽買賣等情（原
判決事實欄一、(三)、），是否認定上訴人踰越張榕政、張分同意授權之範圍，而
偽以張榕政、張分名義分別與光興公司及光男公司虛偽簽訂投資轉讓契約書？苟上
訴人上開所為已踰越張榕政、張分所同意授權之範圍，何以上訴人所為不構成偽造
私文書等相關罪責？原判決對上情未詳予論斷說明，其事實欄之記載與理由欄之說明
，不盡一致，尚有未合。(2)、原判決認定上訴人有事實欄一、(一)、所載之犯行。然
關於該部分究應如何為法律上之評價，其於理由欄內未為論斷說明（原判決理由欄二
、(一)），其事實與理由欄之記載，是否一致，本院無從為法律上之判斷，亦有可議。
(3)、原判決事實欄一、(一)、、及一、(三)部分，是否均認定上訴人有虛偽買賣股票
之犯行？原判決說明原判決事實欄一、(一)、、所載部分，上訴人所為係犯修正前
商業會計法第六十六條第一款、證券交易法第一百七十四條第一項第五款、第一百七
十九條之罪。而就原判決事實欄一、(三)所載部分，除說明上訴人所為亦犯上述之罪外
，另認定上訴人復犯有證券交易法第一百七十一條，即主文所揭示之違反有價證券之
買賣，不得有虛偽之行為規定之罪（原判決理由欄二、(一)），是否就相同之虛偽買賣
股票犯行，為不同之法律上評價？原判決未詳予論斷說明其間之差異，及何以就上情
為不同法律上評價之理由，其理由欠備，尚欠允當。(二)、有罪之判決書，對於被告有
利之證據不採納者，應說明其理由，為刑事訴訟法第三百十條第二款所明定。故有罪
判決書對於被告有利之證據，如不加採納，必須說明其不予採納之理由，否則即難謂
無判決不備理由之違誤。是事實審法院應於審判期日就被告否認犯罪所為有利之辯解
事項與證據，予以調查，而於有罪判決理由內詳加論列，否則率行判決，即屬於法有
違。上訴人辯稱：美國華智公司並非經主管機關認許成立之外國公司，亦非依我國公
司法設立登記之公司，則依證券交易法第四條、第六條之規定，美國華智公司所發行
之股票並非該法所稱之有價證券，上訴人借用陳樹林名義向三通公司購買美國華智公
司股票，自無違反證券交易法可言等語（原審卷第一七四頁背面）。原判決除說明上
訴人如原判決事實欄一、(一)、、部分所為，係犯修正前商業會計法第六十六條第
一款之罪外，並另說明：「光男公司為證券交易法所定之發行人，該公司違反證券交
易法第一百七十四條第一項第五款之規定，上訴人係發行人光男公司之負責人，應依
同法第一百七十九條之規定論處，其等就此項犯行，彼此間亦有犯意之聯絡及行為之
分擔，應論以共同正犯」（原判決第三十七頁第二至五行）；「起訴書雖未記載事實
一、(一)、所載上訴人以陳樹林名義，虛偽購買華智公司股票部分之犯行，惟此部分
與起訴書所記載虛偽買賣艾科公司股票之犯行，有裁判上一罪關係，為起訴效力所及
，且經台灣台中地方法院檢察署移送併案審理，自應併予審理」等情（原判決第三十
七頁第十八行至第三十八頁第二行）。究竟是否論斷說明上訴人就原判決事實欄一、
(一)、、部分所為，亦係違反證券交易法第一百七十四條第一項第五款之規定，應
依同法第一百七十九條之規定論處？原判決所為論斷說明並非明確，本院無從據以判
斷其適用法律是否適當，已有未合。又原判決苟係論斷說明上訴人就原判決事實欄一
、(一)、部分所為，並違反證券交易法第一百七十四條第一項第五款之規定，應依同
法第一百七十九條之規定論處，則上訴人上開所辯是否屬實？苟上訴人上開辯解各情
屬實，何以不足為有利於上訴人之認定？原判決對上情未詳予調查釐清，復未說明上
訴人所辯上情何以不足為有利上訴人認定之理由，亦有未洽。(三)、行為後法律有變更
者，適用裁判時之法律，但裁判前之法律有利於行為人者，適用最有利於行為人之法
律，刑法第二條第一項定有明文。原判決說明上訴人牽連犯有證券交易法第一百七十
四條第一項第五款、第一百七十九條、第一百七十一條等罪，應從較重之證券交易法
第一百七十一條處斷等情（原判決理由欄二、(一)）。然上訴人行為後，證券交易法已
於八十九年七月十九日修正公布施行，該法第一百七十四條第一項規定：「有左列情
事之一者，處五年以下有期徒刑、拘役或科或併科新台幣二百四十萬元以下罰金……
」其第五款規定「發行人、證券商、證券商同業公會、證券交易所或第十八條所定之
事業，於依法或主管機關基於法律所發布之命令規定之帳簿、表冊、傳票、財務報告
或其他有關業務文件之內容有虛偽之記載者。」；第一百七十一條規定：「有左列情
事之一者，處七年以下有期徒刑，得併科新台幣三百萬元以下罰金：一、違反第二十
條第一項、第一百五十五條第一項、第二項或第一百五十七條之一第一項之規定者。
二、已依本法發行有價證券公司之董事、監察人、經理人或受僱人，以直接或間接方
式，使公司為不利益之交易，且不合營業常規，致公司遭受損害者」。原審於九十年
一月十日判決時，未就前開部分比較新舊法之適用，尚有未合。上訴意旨指摘原判決
不當，尚非全無理由，應認仍有撤銷發回更審之原因。
據上論結，應依刑事訴訟法第三百九十七條、第四百零一條，判決如主文。
中      華      民      國    九十一    年      二      月    二十七    日
                              最高法院刑事第三庭
                                  審判長法官  董  明  霈
                                        法官  林  茂  雄
                                        法官  王  居  財
                                        法官  張  祺  祥
                                        法官  池  啟  明
      右正本證明與原本無異
                                              書  記  官
中      華      民      國    九十一    年      三      月      六      日
